【裁判字號】    98,上訴,912
【裁判日期】    980721
【裁判案由】    偽造文書
【裁判全文】
臺灣高等法院刑事判決                 98年度上訴字第912號
上  訴  人  臺灣板橋地方法院檢察署檢察官
被      告  乙○○
                    國民
            甲○○
                    國民
共      同
選任辯護人  周彥憑律師
上列上訴人因被告等偽造文書案件，不服臺灣板橋地方法院97年
度易字第3135號，中華民國98年 1月21日第一審判決（起訴案號
：臺灣板橋地方法院檢察署97年度偵字第 24928號），提起上訴
，本院判決如下：
    主  文
原判決撤銷。
乙○○、甲○○共同行使變造私文書，足以生損害於公眾及他人
，各處有期徒刑參月，如易科罰金，均以新臺幣壹仟元折算壹日
。
    事  實
一、乙○○、甲○○2 人為夫妻關係，前原均任職於浚汎企業有
    限公司（下稱浚汎公司），而於民國96年1 月、3 月間先後
    離職，並於96年 3月19日共同設立佑喜企業有限公司（下稱
    佑喜公司），由甲○○擔任負責人。嗣於96年 7月初某日，
    乙○○、甲○○ 2人欲以佑喜公司之名義參與嘉義市警察局
    「96年員警（含行政人員）便服採購案」之投標，依規定須
    提出布樣及布料之試驗報告，渠 2人竟基於行使變造私文書
    之犯意聯絡，均明知渠前以不詳方式所取得如附表所示之布
    料試驗報告 1份，原係浚汎公司前委託財團法人紡織產業綜
    合研究所就如附表所示布料進行檢驗所得之報告，而該份試
    驗報告影本上之「日期」、「收件日期」、「報告抬頭」、
    「地址」等欄位內容均已經不詳之人塗銷為空白（上開欄位
    原分別記載為「95.07.10」、「95.06.29」、「浚汎企業有
    限公司（T0571）」、「台北縣汐止市○○街26巷24號」）
    ，乙○○、甲○○ 2人仍將該變造過之試驗報告影本附於佑
    喜公司投標企劃書內，持以參加前述嘉義市警察局便服採購
    案之投標而行使之，足以生損害於嘉義市警察局對於投標審
    核之正確性及浚汎公司。
二、案經浚汎公司訴由臺灣板橋地方法院檢察署檢察官偵查起訴
    。
    理  由
壹、證據能力：
（一）九十二年修正公布之刑事訴訟法改採以當事人進行為主之
      訴訟制度，檢察官代表國家偵查犯罪、實施公訴，基於當
      事人一方原告之地位，就被告犯罪事實及訴訟條件與據以
      認定證據能力等訴訟程序上之事實，固應善盡舉證責任。
      然因檢察官訊問證人、鑑定人等被告以外之人時，均能遵
      守法律規定而不致違法取供，並令具結，可信性極高，為
      兼顧理論與實務，乃於同法第159條之 1第2項明定檢察官
      於偵查程序取得被告以外之人所為陳述，除顯有不可信之
      情況者外，均有證據能力，得為證據。故被告等當事人、
      代理人、辯護人、輔佐人若主張其顯有不可信之情形者，
      本乎當事人主導證據調查原則，自應負舉證責任，否則，
      被告以外之人向檢察官所為之陳述，毋庸另為證明，即得
      作為認定被告犯罪之證據。查本案告訴人代表人丙○○於
      檢察官訊問之偵訊筆錄，固屬被告以外之人於審判外之言
      詞陳述，被告選任辯護人雖表示除97年 5月27日偵訊筆錄
      無意見外，其餘各次偵訊筆錄認無證據能力，惟並未說明
      其他各次於檢察官訊問之筆錄有何「顯不可信」之情，本
      院審酌該等筆錄作成之狀況認為適當，依刑事訴訟法第15
      9條之1 第2項規定，認告訴人代表人丙○○於檢察官訊問
      時之筆錄，自有證據能力，得作為本案證據。
（二）被告以外之人於審判外之陳述，雖不符合同法第159條之1
      至第159條之4之規定，但經當事人於審判程序同意作為證
      據，法院審酌該言詞陳述或書面陳述作成時之情況，認為
      適當者，亦得為證據；當事人、代理人或辯護人於法院調
      查證據時，知有第159條第1項不得為證據之情形，而未於
      言詞辯論終結前聲明異議者，視為有前項之同意；刑事訴
      訟法第159條之5亦定有明文。被告及其辯護人除爭執告訴
      代表人丙○○偵查時供述之證據能力外，對於本判決下列
      所引用被告以外之人於審判外之陳述（包含書面陳述），
      於本院準備程序時表示無意見而不予爭執，且迄至言詞辯
      論終結前亦未再聲明異議，本院審酌上開證據資料製作時
      之情況，尚無違法不當及證明力明顯過低之瑕疵之情形，
      爰依刑事訴訟法第159條之5規定，認均具有證據能力。
（三）按在大陸地區製作之文書，經行政院設立或指定之機構或
      委託之民間團體驗證者，推定為真正，臺灣地區與大陸地
      區人民關係條例第七條定有明文。大陸地區製作之文書如
      經財團法人海峽交流基金會（下稱海基會）驗證證明，在
      有反證以前，仍須認該文書為真正（參見臺灣地區與大陸
      地區人民關係條例施行細則第九條第三項），但未經驗證
      證明者，其文書之真偽、虛實，難以辨識，不惟程式重大
      欠缺，更屬證據之證明力顯然偏低（參見同條例施行細則
      第九條第二項），即難謂符合「適當性」之要件。本件被
      告及辯護人於偵查中所提高顯立書立之證明書各 1份（見
      偵查卷202頁、第213頁），與告訴人於98年 4月29日所提
      高顯立之證明書 1份（見本院卷第41頁），均為訴外人高
      顯立於大陸地區製作之文書，惟均未經海基會驗證證明，
      且為被告以外之人於審判外之書面陳述，依刑事訴訟法第
      159條第1項規定，均不得作為本案證據。
貳、實體方面：
甲、有罪部分：
一、上揭事實，業據被告乙○○、甲○○2 人於原審審理時均坦
    白承認，核與告訴人浚汎公司代表人丙○○於檢察官訊問時
    所指訴之情節相符，並有告訴人浚汎公司委託試驗申請書、
    如附表所示之試驗報告正本各 1份、財團法人紡織產業綜合
    研究所96年11月28日紡所（96）檢字第11006號函文1紙、嘉
    義市警察局96年10月31日嘉市警後字第0960055708號函檢送
    之佑喜公司投標企劃書1份等在卷可稽，足認被告2人上開自
    白，核與事實相符，堪予採信。是本件事證明確，被告乙○○、甲○○2人之上開犯行，均堪以認定。
二、按文書之影本，於實際生活上可代替原本使用，與原本具有
    相同之信用性而得予以通用，應認與文書之原本無異，而得
    作為刑法上偽造、變造文書罪之客體。核被告乙○○、甲○○2 人所為，均係犯刑法第216 條、第210 條之行使變造私
    文書罪（起訴書誤載為同法第216 條、第212 條之行使變造
    特種文書罪，業據檢察官於原審審理時當庭更正，故勿庸變
    更起訴法條）。被告2 人就上開行使變造私文書犯行間，有
    犯意之聯絡與行為之分擔，為共同正犯。
三、原審對被告 2人予以論罪科刑，固非無見，惟按被告之自白
    ，不得作為有罪判決之唯一證據，仍應調查其他必要之證據
    ，以察其是否與事實相符，刑事訴訟法第156條第2項定有明
    文。本案被告 2人於原審準備程序中雖表示承認全部犯罪事
    實，惟渠於原審及本院審理時均僅坦承有行使該變造試驗報
    告之犯行，而堅決否認有參與變造試驗報告之行為，因本件
    除偵查卷第213 頁高顯立之證明書外，然該證明書並未經海
    基會驗證證明，而無證據能力，已如前述，此外，查無其他
    積極事證足認被告持以投標檢附之試驗報告確為訴外人高顯
    立所變造，或被告與高顯立有變造私文書之犯意聯絡，尚難
    單以被告之自白作為認定被告有變造上述私文書之依據，是
    尚不能證明被告 2人有此部分變造試驗報告之犯罪，原審並
    未傳喚高顯立，僅依憑偵卷第 213頁之證明書即高顯立於審
    判外書面陳述作為認定被告 2人有共犯變造私文書之犯行，
    尚有未當。檢察官依告訴人之聲請提起上訴略以：被告持以
    投標時所附之檢驗報告，確係被告 2人所變造，原審並未傳
    喚高顯立，以查明該檢驗報告究係何人變造，顯有未盡調查
    之能事云云，惟未提出新證據以實其說，難認有理由，惟原
    判決既有此部分可議之處，即屬無可維持，應由本院撤銷改
    判。爰審酌被告乙○○、甲○○ 2人之犯罪動機、目的、手
    段、被告甲○○並無前科，素行並無不良，有本院被告甲○○前案紀錄表在卷可稽，被告 2人共同持該變造之試驗報告
    影本附於佑喜公司投標企劃書內，持以參加前述嘉義市警察
    局便服採購案之投標而行使，惟嗣後並未得標，於本案並未
    獲任何利益，其行為對於告訴人浚汎公司所造成之損害程度
    非輕，迄今尚未取得告訴人公司之諒解，及被告2 人犯後已
    坦承行使上述文書犯行，態度尚稱良好等一切情狀，各量處
    如主文第2項所示之刑，並均諭知易科罰金之折算標準。
乙、不另為無罪諭知部分：
一、公訴意旨另略以：被告2人於96年7月初某日，乙○○、甲○○ 2人欲以佑喜公司之名義參與嘉義市警察局「96年員警（
    含行政人員）便服採購案」之投標，依規定須提出布樣及布
    料之試驗報告，渠 2人竟基於變造私文書之犯意聯絡，均明
    知渠前以不詳方式所取得如附表所示之布料試驗報告 1份，
    原係浚汎公司前委託財團法人紡織產業綜合研究所就如附表
    所示布料進行檢驗所得之報告，而該份試驗報告影本上之「
    日期」、「收件日期」、「報告抬頭」、「地址」等欄位內
    容予以塗銷為空白（上開欄位原分別記載為「95.07.10」、
    「95.06.29」、「浚汎企業有限公司（T0 571）」、「台北
    縣汐止市○○街26巷24號」），另共同涉犯刑法第210 條之
    偽造私文書罪嫌云云。
二、檢察官認被告有偽造私文書之犯行，無非係以告訴人浚汎公
    司代表人丙○○之指訴，及告訴人浚汎公司委託試驗申請書
    、如附表所示之試驗報告正本各1 份、財團法人紡織產業綜
    合研究所96年11月28日紡所（96）檢字第11006號函文1 紙、
    嘉義市警察局96年10月31日嘉市警後字第0960055708號函檢
    送之佑喜公司投標企劃書1份等為主要之論罪依據。惟被告2
    人於原審及本院審理時均僅坦承有行使該變造試驗報告之犯
    行，而堅決否認有參與變造試驗報告之行為，因本件除偵查
    卷第213 頁高顯立之證明書外，然該證明書並未經海基會驗
    證證明，而無證據能力，已如前述，此外，查無其他積極事
    證足認被告持以投標檢附之試驗報告確為訴外人高顯立所變
    造，或被告與高顯立有變造私文書之犯意聯絡，尚難單以被
    告之自白作為認定被告有變造上述私文書之依據，是尚不能
    證明被告2 人有此部分變造試驗報告之犯罪，因起訴書認該
    部分犯嫌與前開論罪科刑部分為實質上一罪之關係，爰不另
    為無罪之諭知。
據上論斷，應依刑事訴訟法第369條第1項前段、第364條、第299
條第1項前段，刑法第28條、第210 條、第216 條、第41條第1項
前段，刑法施行法第1條之1第1項、第2項前段，判決如主文。
本案經檢察官吳春麗到庭執行職務
中    華    民    國    98    年    7     月    21    日
                  刑事第七庭  審判長法  官  陳晴教
                                    法  官  楊智勝
                                    法  官  游紅桃
附表
┌──┬─────┬─────┬─────┬────┬────┐
│編號│ 試驗機構 │委託試驗者│ 布料編號 │報告日期│報告編號│
│    │          │          │          │（民國）│        │
├──┼─────┼─────┼─────┼────┼────┤
│1   │財團法人紡│浚汎企業有│1387-T6012│95.7.10 │TAF5F334│
│    │織產業綜合│限公司    │          │        │        │
│    │研究所    │（T0571） │          │        │        │
└──┴─────┴─────┴─────┴────┴────┘
以上正本證明與原本無異。
如不服本判決，應於收受送達後10日內向本院提出上訴書狀，其
未敘述上訴之理由者並得於提起上訴後10日內向本院補提理由書
（均須按他造當事人之人數附繕本）「切勿逕送上級法院」。
                                  書記官   戴伯勳
中    華    民    國    98    年    7     月    22    日
附錄本案論罪科刑法條全文：
中華民國刑法第210條（偽造變造私文書罪）
偽造、變造私文書，足以生損害於公眾或他人者，處5年以下有
期徒刑。
中華民國刑法第216條（行使偽造變造或登載不實之文書罪）
行使第210條至第215條之文書者，依偽造、變造文書或登載不實
事項或使登載不實事項之規定處斷。


司法院資訊處製作；財團法人民間司法改革基金會備份。
